---
title: "Metody sztucznej inteligencji, edycja II-2021. Informatyka, specjalność: uczenie maszynowe"
author: "Piotr Szczuko, Katedra Systemów Multimedialnych"
date: "31 marca 2023"
output:
  word_document:
    toc: yes
  html_document:
    toc: yes
    toc_float: yes
    number_sections: yes
    theme: paper
subtitle: "Laboratorium 4 Zbiory przybliżone, cz. 1."
---

+--------------------+------------+---------------------+-----------------------------+
| Nazwisko wykonawcy | Nr indeksu | Termin laboratorium | Termin oddania sprawozdania |
+====================+============+=====================+=============================+
| wpisać tu          | wpisać     | wpisać              | wpisać                      |
+--------------------+------------+---------------------+-----------------------------+

# Wprowadzenie

Celem laboratorium jest zapoznanie się i praktyczne wykorzystanie podstawowych operacji w teorii zbiorów przybliżonych: dyskretyzacji danych, wyznaczania zbiorów obiektów tożsamych, tworzenie reduktu oraz generowanie i zastosowanie reguł.

# Tożsamość obiektów względem podzbioru cech

Podstawowym pojęciem w teorii zbiorów przybliżonych jest tożsamość obiektów (ang. indiscernibility).

Poniższe przykłady prezentują sposób przygotowania danych do analizy metodą zbiorów przybliżonych i wyznaczania zbiorów obiektów tożsamych (tzw. klas abstrakcji), będący konsekwencją analizy wybranych cech różnicujących bądź nie obiekty.

## Wstępne przetwarzanie danych - czyszczenie danych i dyskretyzacja

Przykład przestawia ręcznie zaprojektowany zbiór danych "data", z cechami pacjentów: temperatura, ból głowy, zawroty i decyzja - grypa. Zostaje on oczyszczony z wierszy, w których wystąpiły wartości nieokreślone NA. Następnie poddany jest dyskretyzacji. Należy zwrócić uwagę na stosowanie metod asDecisionTable() i applyDecTable().

```{r}
# Odkomentować, a po pierwszym uruchomieniu zakomentować znakiem #
#install.packages("RoughSets")
library(RoughSets)

## dane zawarte w strukturze data.frame
data <- data.frame(
  c(38.0, 38.1, NA, 37.0, 37.8, 36.5, 36.7, NA),
  c(NA, "yes", "no", "yes", NA, "yes", "no", "yes"),
  c("no", "yes", "no", "yes", "yes", "no", "yes", NA),
  c("yes", "yes", "no", "yes", "no", "no", "no", "yes"))

## nadanie nazw kolumnom, w celu łatwego zarządzania danymi
colnames(data) <- c("Temp","Headache","Nausea","Flu")

## Z danych utworzona zostaje tablica decyzyjna
## co polega na wskazaniu, która cecha jest decyzją, 
## oraz, które cechy nie są liczbowe i ich wartości nie mogą być dyskretyzowane ("nominal").
decTable <-
  SF.asDecisionTable(
    dataset = data,
    decision.att = 4,
    indx.nominal = c(2:4)
  )

## Tablica zawiera wartości brakujące NA, dlatego konieczne jest ich odpowiednie przetworzenie.
## W tym przykładzie zastosowane zostaje usunięcie.
objNA <-
  MV.missingValueCompletion(decTable, type.method = "deletionCases")

## objNA z poprzedniego kroku to lista wierszy wskazanych do usunięcia
## zastosowana zostaje do przetworzenia obecnej tablicy
new.decTable <- SF.applyDecTable(decTable, objNA)
print(new.decTable)

## wartości numeryczne (nie "nominal") wymagają dyskretyzacji. Poniżej wyznaczone zostają cięcia
cuts <-
  D.discretization.RST(new.decTable, type.method = "local.discernibility")

## Cięcia są wykorzystane do dyskretyzacji cech, które mają ciągłe wartości
new.decTable <- SF.applyDecTable(new.decTable, cuts)
print(new.decTable)
```

## Wyznaczanie klas abstrakcji

Z uzyskanych powyżej danych zostaną wyznaczone zbiory obiektów tożsamych (tzw. klas abstrakcji), będący konsekwencją wyboru cech różnicujących bądź nie obiekty.

### Przykład 1 - zbiór pacjentów

```{r}
new.decTable
## wybór cech, które skutkują podziałem uniwersum na zbiory elementarne:
## cechy od 1 do 3 są opisem pacjenta, cecha 4 jest decyzją
cechy <- c(1, 2)
## relacja równoważności, zwraca numery obiektów, które są tożsame pod względem wybranych cech
IND <- BC.IND.relation.RST(new.decTable, feature.set = cechy)
## niektóre klasy abstrakcji są więcej niż 1-elementowe
print("Klasy abstrakcji powstałe w wyniku wybrania cech:")
(names(new.decTable)[cechy])
str(IND$IND.relation) #numery obiektów, które są nierozróżnialne z powodu przyjętych cech. str() wyświetla listę: nazwy wartości cech i numery obiektów, które są nierozróżnialne
```

### Przykład 2 - zbiór kandydatów do pracy

Powyższe kroki są poniżej powtórzone dla innego zbioru. Nie posiada on cech liczbowych, więc nie ma konieczności wykonywania etapu dyskretyzacji.

```{r}
## W zbiorze danych RoughSetData znajduje się kilka przykładów
data(RoughSetData)
## hiring.dt to tabela z danymi o kandydatach do pracy, przedstawiona na wykładzie:
decision.table <- RoughSetData$hiring.dt

## wybór cech, które skutkują podziałem uniwersum na zbiory elementarne:
## cechy od 1 do 4 są opisem kandydata, cecha 5 jest decyzją
cechy <- c(3,4)
## relacja równoważności, zwraca numery obiektów, które są tożsame pod względem wybranych cech
IND <- BC.IND.relation.RST(decision.table, feature.set = cechy)
## niektóre klasy abstrakcji są więcej niż 1-elementowe
print("Klasy abstrakcji powstałe w wyniku wybrania cech:")
(names(decision.table)[cechy])
str(IND$IND.relation) #numery obiektów, które są nierozróżnialne z powodu przyjętych cech. str() wyświetla listę: nazwy wartości cech i numery obiektów, które są nierozróżnialne

```

## Zadanie do wykonania - wyznaczanie klas równoważności

Przyjrzyj się jeszcze raz poniższej tabeli z danymi i sprawdź uzyskany powyżej wynik - czy faktycznie analiza tylko French i Reference powoduje nierozróżnialność w zbiorach obiektów {1, 3} oraz {2, 5, 7}? Skomentuj wynik. Odpowiedz na pytanie, jakie byłyby klasy abstrakcji, gdyby wybrano jakieś dwa inne podzbiory cech. Zaproponuj zbiory cech i podaj klasy abstrakcji, które będą ich rezultatem.

```{r}
decision.table
```

# Klasy abstrakcji dla różnych podzbiorów cech

Wybór podzbiorów cech $B$ skutkuje wyliczaniem różnych pozbiorów obiektów $IND_B(X)$. Uzyskać można albo zbiory jednoelementowe, każdy obiekt całkowicie rozróżnialny od innych, albo wieloelementowe, gdy obiekty są tożsame i klasy abstrakcji są wieloelementowe. Obrazują to dwa poniższe przykłady.

```{r}
decision.table <- RoughSetData$hiring.dt
cechy <- c(1,2,4) ## inny zbiór cech, obiekty są całkowicie rozróżnialne
IND <- BC.IND.relation.RST(decision.table, feature.set = cechy)
## wszystkie klasy abstrakcji są 1-elementowe
print("Klasy abstrakcji powstałe w wyniku wybrania cech:")
(names(decision.table)[cechy])
str(IND$IND.relation)
```

```{r}
cechy <- c(1) ## inny zbiór, obiekty nie są całkowicie rozróżnialne
IND <- BC.IND.relation.RST(decision.table, feature.set = cechy)
## klasy abstrakcji są 2,3-elementowe
print("Klasy abstrakcji powstałe w wyniku wybrania cech:")
(names(decision.table)[cechy])
str(IND$IND.relation)
```

## Zadanie do wykonania - wykorzystanie funkcji IND()

Korzystając z poniższego szablonu oraz przykładów wykonywanych powyżej, przygotuj samodzielnie analizę:

1.  zaproponuj własny zbiór danych (muszą być dyskretne, w podglądzie danych oczekujemy kolumn typu "factor"),
2.  wyświetl tabelę i wybierz cechy, które uważasz za najbardziej przydatne, nie więcej niż połowę z dostępnych cech,
3.  algorytm wyliczy klasy abstrakcji,
4.  sprawdź i skomentuj wynik.

W kodzie poniżej fragmenty niezakomentowane nie wymagają edycji (będą takie same dla każdego zbioru danych i podzbioru cech).

```{r}
## decision.table <- RoughSetData$ nazwa zbioru z pakietu RoughSetData lub innego, np. z datasets:: nazwa zbioru. Uwaga: po symbolu $ lub :: wciśnij tab aby uzyskać podpowiedź
decision.table
## cechy <- c(numery kolumn)
IND <- BC.IND.relation.RST(decision.table, feature.set = cechy)
print("Klasy abstrakcji powstałe w wyniku wybrania cech:")
(names(decision.table)[cechy])
str(IND$IND.relation)
```

# Przybliżenia zbiorów związane z decyzjami - przybliżenie dolne i górne

Klasy równoważności to tzw. zbiory atomowe, z których budowane są zbiory przybliżające grupy obiektów o tej samej decyzji. Dolne przybliżenie, to zbiór tych obiektów, których klasy abstrakcji całe mają jedną decyzję. Górne przybliżenie, to zbiór tych obiektów, których klasy abstrakcji mają co najmniej jeden element o rozważanej decyzji.

Precyzja przybliżeń zależeć będzie zawsze od tego jak bardzo granularne (drobne, najlepiej jednoelementowe) są zbiory klas abstrakcji.

W poniższym przykładzie zwrócić należy uwagę na to, które obiekty są tylko w dolnych przybliżeniach, które tylko w górnych. Obiekty, które są tylko w górnym przybliżeniu (a nie w dolnym) tworzą tzw. obszar graniczny.

Zachodzi zależność: $\overline{B}X=\underline{B}X \cup BND$.

```{r}
decision.table <- RoughSetData$hiring.dt
cechy <- c(2,3) ## inny zbiór cech, obiekty nie są całkowicie rozróżnialne - można dobrać inne cechy i zapewnić rozróżnialność
IND <- BC.IND.relation.RST(decision.table, feature.set = cechy)
## na podstawie relacji IND, czyli utworzonych klas abstrakcji, wyznaczane są dolne i górne przybliżenia związane z decyzjami Accept i Reject. Uzyskujemy zbiory przybliżone.
roughset <- BC.LU.approximation.RST(decision.table, IND)
print("Przybliżenia zbioru Accept")
print("         Dolne:")
roughset$lower.approximation$Accept
print("         Górne:")
roughset$upper.approximation$Accept
print("")
print("Przybliżenia zbioru Reject")
print("         Dolne:")
roughset$lower.approximation$Reject
print("         Górne:")
roughset$upper.approximation$Reject
```

## Zadanie do wykonania - analiza przybliżeń zbiorów

Przenalizować należy uzyskane powyżej klasy abstrakcji i wyjaśnić samodzielnie jak przynależność do górnego i dolnego przybliżenia jest związana z cechami klasy abstrakcji danego obiektu: liczbą klas, liczbą obiektów w klasach, nierozróżnialnością obiektów o tych samych decyzjach i o różnych decyzjach. W każdym z przypadków określ, które obiekty należą do przybliżenia dolnego, które do górnego, które zaś do obszaru granicznego.

# Obszar B-pozytywny

Obszar B-pozytywny to zbiór zawierający tylko te obiekty, które leżą w dowolnych dolnych przybliżeniach (mają decyzję pewną). Im większy ten zbiór, tym dokładniejszy system decyzyjny, optymalnie, gdy liczba obiektów w obszarze $POS(B)$ jest równa liczbie obiektów w $U$ (całym zbiorze, uniwersum).

## Zadanie do wykonania - ocena obszaru pozytywnego

Oceń dokładność przybliżeń, jako odsetek obiektów z całej tablicy decyzyjnej, które znalazły się w obszarze B-pozytywnym (wymaga sprawdzenia długości wektora region.RST\$positive.reg i liczby wierszy w decision.table).

```{r}

region.RST <- BC.positive.reg.RST(decision.table, roughset)
print("Region B-pozytywny, wszystkie obiekty o jednoznacznej decyzji, tj. znajdujące się w którymkolwiek przybliżeniu dolnym:")
region.RST$positive.reg
dokladnosc=0 # wymaga policzenia
sprintf("Odsetek obiektów z decyzją pewną: %.2f",dokladnosc)

```

# Generowanie reguł decyzyjnych

Poniżej przedstawiono całościowo proces analizy tablicy decyzyjnej, określenie cech nominalnych, decyzyjnej, następnie podział na dane treningowe i testowe, dyskretyzację, wyznaczenie reduktu i reguł. Ostatecznie reguły wykorzystane zostają do klasyfikacji obiektów ze zbioru testowego.

```{r}
## zbiór danych wine posiada dane ciągłe, double, kolumny od 1 do 13,
## oraz kolumnę 14 - decyzję, klasyfikującą obiekt do jednego z trzech typów
RoughSetData$wine.dt
```

```{r}
## należy utworzyć tablicę decyzyjną, wskazując, że cechą decyzyjną jest nr 14
idx.tra=sample(dim(RoughSetData$wine.dt)[1],dim(RoughSetData$wine.dt)[1]*0.65)
wine.decTable <- SF.asDecisionTable(dataset = RoughSetData$wine.dt[idx.tra, ], decision.attr = 14, indx.nominal = 14)

## wybrany zostaje też zbiór do testu i zapamiętane oryginalne wartości klas
tst.wine <- SF.asDecisionTable(dataset = RoughSetData$wine.dt[-idx.tra, -ncol(RoughSetData$wine.dt)])
tst.classes = RoughSetData$wine.dt[-idx.tra,ncol(RoughSetData$wine.dt)]
```

Dane zostają poddane dyskretyzacji, podziałowi na przedziały, które maksymalizują rozróżnialność obiektów różnych klas (tylko w oparciu o dane uczące). Pierwszym krokiem jest wyznaczyć miejsca cięć dziedzin. Cechy, które nie mają podanych cięć (numeric(0)) zostały na tym etapie wyeliminowane. Nastąpiła pierwsza selekcja cech.

```{r}
## Dane ciągłe wymagają dyskretyzacji, wybrany w tym celu przykładowy algorytm "global.disc"
cut.values.tra <- D.discretization.RST(wine.decTable, type.method = "global.discernibility")
str(cut.values.tra$cut.values)
```

Cięcia z algorytmu zostają wykorzystane do wygenerowania nowych tabel z danymi, tym razem w pełni dyskretnymi i tylko z wybranymi cechami.

```{r}
## generate new decision table
d.new.tra.rst <- SF.applyDecTable(wine.decTable, cut.values.tra)
d.new.tst.rst <- SF.applyDecTable(tst.wine, cut.values.tra)
d.new.tra.rst
```

Kolejnym krokiem selekcji cech jest wyliczenie reduktu (patrz wykład). Często prowadzi on do dalszego usunięcia nieistotnych cech.

```{r}
## generowanie reduktu w oparciu o dane dyskretne, wybrana metoda "quickreduct"
red.rst <- FS.feature.subset.computation(d.new.tra.rst, method = "quickreduct.rst")

## zastosowanie listy cech zawartej w redukcie do wygenerowania zestawu reguł:
rules.rst <- RI.indiscernibilityBasedRules.RST(d.new.tra.rst, red.rst)
summary(rules.rst)
```

W powyższej liście reguł są dwie uzupełniające informacje: 1. *support* - ile obiektów w zbiorze treningowym potwierdza daną regułę, 2. *laplace* - waga reguły, która zostanie użyta w procesie głosowania:

$$Lc(R_K)=\frac{n_K(R_K)+1}{n(R_K)+k}$$

gdzie $R_K$ to oceniana reguła z konkluzją wskazującą na klasę $K$, miara $n_K(R_K)$ to liczba obiektów klasy $K$ sklasyfikownaych poprawnie, $n(R_K)$ to liczba obiektów pasujących do reguły (bez względu na ich klasy), $k$ to liczba wszystkich klas.

Uzyskane reguły stosowane są do części testowej (już poddanej dyskretyzacji).

```{r}
## predicting newdata
res.1 <- as.numeric(predict(rules.rst, d.new.tst.rst)$predictions)
wynik = sum(as.array(tst.classes) == (res.1))/length(tst.classes)*100
sprintf("Wynik klasyfikacji: %.1f proc.",wynik)

```

## Zadanie do wykonania - generowanie i zastosowanie reguł

Wykorzystaj cały powyższy przykład do przetworzenia zbioru RoughSetData\$pima.dt. Niezbędne kroki do wykonania to: określenie cech nominalnych, decyzyjnej, następnie podział na dane treningowe i testowe, dyskretyzacja, wyznaczenie reduktu i reguł. Ostatecznie reguły wykorzystane powinny być do klasyfikacji obiektów ze zbioru testowego.

------------------------------------------------------------------------